【裁判字號】    99,監宣,120
【裁判日期】    990818
【裁判案由】    監護宣告
【裁判全文】
臺灣桃園地方法院民事裁定             99年度監宣字第120號
聲  請  人  丙○○
聲  請  人  甲○○○
相  對  人  乙○○
上列聲請人對於相對人聲請監護宣告事件，本院裁定如下：
    主  文
聲請駁回。
聲請程序費用由聲請人負擔。
    理  由
一、按對於因精神障礙或其他心智缺陷，致不能為意思表示或受
    意思表示，或不能辨識其意思表示之效果者，法院得因本人
    、配偶、四親等內之親屬、最近一年有同居事實之其他親屬
    、檢察官、主管機關或社會福利機構之聲請，為監護之宣告
    。法院對於監護之聲請，認為未達第1 項之程度者，得依第
    15條之1 第1 項規定，為輔助之宣告。又對於因精神障礙或
    其他心智缺陷，致其為意思表示或受意思表示，或辨識其意
    思表示效果之能力，顯有不足者，法院得因本人、配偶、四
    親等內之親屬、最近一年有同居事實之其他親屬、檢察官、
    主管機關或社會福利機構之聲請，為輔助之宣告。民法第14
    條第1 、3 項、第15條之1 第1 項分別定有明文。
二、本件聲請意旨略以：聲請人係相對人乙○○之父母親，相對
    人自國中時起因罹患慢性妄想型精神分裂症，雖送醫診治但
    相對人於2 年前起已不願服藥，致病情惡化，經常因精神障
    礙或其他心智缺陷，處於心神喪失之狀態，尤其飲酒後情況
    更為嚴重，日常生活均需有他人在旁照料看管，已不能為意
    思表示或受意思表示或不能辨識其意思表示之效果，為此依
    民法第14條第1 項、第15條之1第1 項、民事訴訟法第597條
    第1 項規定，聲請鈞院准予對相對人為監護宣告或為輔助宣
    告，並依民法第1111條規定指定聲請人丙○○為相對人之監
    護人或輔助人，聲請人鄭沈貴英為會同開具遺產清冊之人等
    語。
三、經查，聲請人主張聲請人係相對人乙○○之父母親，相對
    人自國中時起因罹患慢性妄想型精神分裂症之事實，業經其
    提出戶籍謄本、診斷證明書等為證，核屬相符。經本院依職
    權前往行政院衛生署桃園療養院（下稱桃園療養院）勘驗相
    對人之精神狀況，並於鑑定人陳炯旭醫師前訊問相對人，相
    對人對於本院詢問之年籍、身分證字號、住址、工作均能詳
    細回答，且回答正確；另訊據鑑定人陳炯旭醫師稱以：個案
    於79年開始在本院就診，診斷為精神分裂症，詳細情形如鑑
    定報告等語（均詳如本院99年6 月17日訊問筆錄）。再參以
    桃園療養院就相對人進行精神鑑定之結果則認為：鄭員自17
    歲起（安非他命吸食數月後）開始因失眠、聽幻覺、易敏感
    而至本院就診，其後轉至台北市立療養院治療，曾接受過一
    次住院治療，後多於門診追蹤。於北市療養院門診期間，陸
    續觀察到怪異行為、被跟蹤妄想、自語、自笑等症狀，其診
    斷亦由安非他命依賴合併精神病更改為精神分裂症。本次心
    裡衡鑑結果顯示，鄭員有疑心和離群（退縮）傾向，防衛心
    高，過去亦曾長期有幻聽之症狀，支持鄭員為精神分裂症的
    個案。鄭員日常生活部分大多可自理，無明顯功能缺損。經
    濟活動能力方面，鄭員過去曾從事貨車司機等工作，約一個
    月前出獄，目前無工作在家休息，顯示其仍有經濟活動之能
    力。社會性活動方面，鄭員社交退縮，社交活動少，自述無
    知心朋友，此部分疑似與鄭員之關係妄想及負性症狀相關。
    心裡衡鑑結果顯示，鄭員為邊緣智能不足之程度，ＶＩＱ：
    78，ＰＩＱ：67，ＦＩＱ：72，注意力持續度差，速度即為
    緩慢，整體達中度障礙，精神狀態不穩定；衝動控制不佳，
    有過度情緒反應或焦慮不安；挫折忍受差，易以具體行動表
    達內在心理困難，易怒容易導致危險行為。綜合上述，鄭員
    日常生活部分大多可自理，雖目前因疾病影響，注意力持續
    度差，衝動控制力差，但目前心裡衡鑑結果顯示為邊緣智能
    不足，顯示未退化到輕度智能不足之程度，即雖較常人為差
    ，但未達統計上顯著之程度。故鄭員為精神分裂症之個案，
    目前雖有精神障礙，但未因精神障礙，致其為意思表示、受
    意思表示或辨識意思表示效果能力顯有不足之程度，且若經
    積極規則之治療，未來有回復部分能力之可能等語，復有桃
    園療養院函附之精神鑑定報告書1 份存卷足憑。是依上揭鑑
    定結果，足證相對人乙○○與民法第14條、第15條之1 監護
    宣告、輔助宣告之要件不符，尚未達到監護宣告及輔助宣告
    之程度，是本件聲請於法不合，應予駁回。
四、依民事訴訟法第608 條第2 項，裁定如主文。
中    華    民    國    99    年    8     月    18    日
                  家事法庭法  官  游智棋
以上正本證明與原本無異。
如對於本裁定抗告，應於裁定送達後10日內向本院提出抗告狀，
並應繳納抗告費新台幣1,000 元。
中    華    民    國    99    年    8    月     18    日
                          書記官  劉文松

司法院資訊處製作；財團法人民間司法改革基金會備份。
